臺灣高等法院刑事判決
109年度交上易字第311號
上  訴  人  臺灣桃園地方檢察署檢察官 
上  訴  人  
即  被  告  黃蕣伊
選任辯護人  張晶瑩律師
上列上訴人因被告過失傷害等案件，不服臺灣桃園地方法院109
年度交易字第175號，中華民國109年7月31日第一審判決（起訴
案號：臺灣桃園地方檢察署108年度偵字第24392號），提起上訴
，本院判決如下：
    主  文
上訴駁回。
    事  實
一、黃蕣伊於民國108年4月6日9時50分許，駕駛車牌號碼0000-0
    0號自用小客車，由南往北方向沿桃園市中壢區中正路行駛
    ，於同日9時58分，行經中正路與環西路交岔路口，欲左轉
    進入環西路行駛之際，本應注意汽車行駛時，駕駛人應注意
    車前狀況，並隨時採取必要之安全措施，且汽車行經行人穿
    越道，遇有行人穿越時，無論有無交通指揮人員指揮或號誌
    指示，均應暫停讓行人先行通過，而依當時天候晴、日間有
    自然光線、視距良好、柏油路面乾燥無缺陷、無障礙物，並
    無不能注意之情事，竟疏未注意逕自左轉環西路；適行人蕭
    錦輝原沿上開路口之東西向行人穿越道前行，見交通號誌轉
    換，旋轉由南往北斜向穿越環西路（由西往東方向）車道，
    漸漸往南北向行人穿越道靠近，嗣行走於行人穿越道枕木紋
    邊緣，正繼續前行通過環西路（由東往西方向）車道，左轉
    而至之黃蕣伊發現時已來不及煞停而在行人穿越道上將蕭錦
    輝撞擊倒地，致蕭錦輝受有右脛骨骨折、左鎖骨骨折等傷害
    。黃蕣伊肇事後，在有偵查犯罪職權之公務員知悉其犯行前
    ，即向到場處理之警員承認肇事並接受裁判。
二、案經蕭錦輝訴由桃園市政府警察局中壢分局報告臺灣桃園地
    方檢察署檢察官偵查起訴。
    理  由
一、證據能力：
    本判決下述所引用上訴人即被告黃蕣伊以外之人於審判外陳
    述之證據能力，檢察官、被告及其辯護人於本院準備程序時
    均表示沒有意見（見本院卷第53、54頁），迄言詞辯論終結
    前亦未聲明異議，本院審酌前開證據資料作成時之情況，尚
    無違法不當及證明力明顯過低之瑕疵，而認為以之作為證據
    應屬適當，依刑事訴訟法第159條之5規定，均認有證據能力
    。至認定本案犯罪事實之其餘證據，並無證據證明係違反法
    定程序所取得，亦無顯有不可信之情況，且經本院於審理期
    日合法調查，該等證據自得作為本案裁判之資料。另本判決
    並未引用告訴人109年8月20日聲請檢察官上訴狀所附證據作
    為認定被告有罪之基礎，爰不就此部分證據能力予以贅述。
     　　　　
二、認定犯罪事實所憑證據及其理由：
　　訊據被告固坦承其於上揭時間、地點，駕駛前開自用小客車
    ，未注意車前狀況即貿然左轉環西路，致撞擊步行之告訴人
    蕭錦輝，告訴人並因此受有右脛骨骨折、左鎖骨骨折等傷害
    之事實，惟否認其有行經行人穿越道未暫停讓行人優先通行
    之過失犯行，辯稱：我當時有遵守交通規則，也沒有超速，
    行經上開肇事地點交岔路口時，已注意斑馬線上並無行人穿
    越後才左轉彎，告訴人不當斜向穿越道路，沒有走在行人穿
    越道上，我轉彎的時候可能視線死角，才沒有看見告訴人而
    肇事云云（見原審審交易卷第69頁、原審交易卷第22至23頁
    、本院卷第52、204頁）。經查：
(一)被告於108年4月6日9時50分許，駕駛車牌號碼0000-00號自
    用小客車，由南往北沿桃園市中壢區中正路行駛，於同日上
    午9 時58分，行經中正路與環西路交岔路口，欲左轉進入環
    西路行駛之際，於行近環西路之行人穿越道時適有告訴人由
    南往北沿桃園市中壢區中正路往三光路方向步行，欲穿越環
    西路，被告於左轉時自後撞擊告訴人，致告訴人因而倒地，
    受有右脛骨骨折、左鎖骨骨折傷害等情，業據證人即告訴人
    於警詢證述明確（見偵卷第17、19頁），並有道路交通事故
    現場圖、道路交通事故調查報告表㈠、㈡、聯新國際醫院108
    年7月29日診斷證明書1紙、監視器截圖照片4張、現場及車
    損照片3張在卷可稽（見偵卷第27至33、第45至51頁），且
    為被告所不爭執（見本院卷第54至55頁），是被告確有上開
    駕車肇事，致告訴人受傷之事實，堪以認定。
(二)被告就本件交通事故應負過失責任：
　⒈按汽車行駛時，駕駛人應注意車前狀況，並隨時採取必要之
    安全措施；汽車行經行人穿越道，遇有行人穿越時，無論有
    無交通指揮人員指揮或號誌指示，均應暫停讓行人先行通過
    ，道路交通安全規則第94條第3項、108年10月1日修正前即
    被告行為時之道路交通安全規則第103條第2項分別定有明文
    ，此為汽車駕駛人應盡之注意義務。又依卷附道路交通事故
    調查報告表㈠記載（見偵卷第31頁），事發當時天候晴、日
    間自然光線、柏油路面乾燥無缺陷、無障礙物，視距良好，
    且被告於警詢時亦陳稱：當時路況正常，視線清楚，無障礙
    物等語（見偵卷第7頁），是依本案情節，客觀上並無不能
    注意之事情。
　⒉依原審勘驗事故現場監視器錄影畫面結果略以：
  ⑴檔案名稱：「車行監視器1」
　①此為設置在環西路旁由東向西視角，畫面縱向道路為環西路
    ，橫向道路為中正路（見原審交易卷第43頁GOOGLE街景圖上
    圖）。
　②監視器錄影畫面時間（下同）9時57分54秒，畫面中央（即環
    西路方向）之紅綠燈號誌轉為紅燈，上開黑色自用小客車啟
    動向前欲左轉。此時中正路方向之車輛尚處於靜止狀態（見
    原審交易卷第45頁圖1-2）。
　③9時57分59秒至9時58分7秒，告訴人自畫面左方出現，未行走
    在中正路之行人穿越道，逕朝環西路之行人穿越道方向行進
    ，嗣並依行人穿越道（枕木紋）邊緣旁平行行走，未走在行
    人穿越道之白線（枕木紋）上（見原審交易卷第46至47頁圖
    1-4、1-5、1-6）。
　④迄9時58分11至15秒，告訴人繼續沿環西路之行人穿越道邊緣
    行走，同時中正路方向出現一輛白色自用小客車；告訴人已
    行走在環西路之行人穿越道白線（枕木紋）上時，上開白色
    自用小客車則已左轉自告訴人前方通過，此時被告所駕駛之
    車輛自畫面左方出現，亦欲左轉至環西路（見原審交易卷第
    48至49頁圖1-7、1-8、1-9）。
　⑤9時58分17秒，被告車輛逕加速左轉，自告訴人後方與之發生
    碰撞，告訴人則瞬間向前彈飛倒地不起（見原審交易卷第49
    至50頁圖1-10、1-11）。
　⑵檔案名稱：「車行監視器2」
　①此為設置在中正路旁由北向南視角，畫面縱向道路為中正路
    ，橫向道路為環西路（見原審交易卷第45頁Goole街景圖下
    圖）。
　②9時57分53至55秒，畫面上方（即中正路方向）之紅綠燈號誌
    為紅燈，告訴人則靜止站在中正路之行人穿越道上約1秒後
    ，開始移動（見原審交易卷第51頁圖2-1、2-2）。
　③9時57分56秒至9時58分5秒，畫面上方之紅綠燈號誌轉為綠燈
    ，告訴人未行走在中正路之行人穿越道，而係繼續斜向穿越
    中正路上之車陣，逕朝環西路之行人穿越道前行（見原審交
    易卷第52、53頁圖2-3、2-4、2-5、2-6）。
　④9時58分10至16秒，告訴人尚未走至環西路之行人穿越道，但
    已靠近該行人穿越道（枕木紋）之邊緣（見原審交易卷第51
    頁圖2-7、2-8）。
　⑤迄9時58分16至17秒，告訴人已抵達環西路之行人穿越道靠近
    邊緣（枕木紋）處，旋遭被告所駕駛之車輛自中正路左轉環
    西路時由後方撞擊（見原審交易卷第55頁圖2-9、2-10）。
　　以上等情，有原審法院109年6月1日勘驗筆錄暨截圖、事故
    道路之Goole街景圖2張在卷可稽（見原審交易卷第38至41、
    43至55頁）。
　⒊是依上開勘驗結果暨監視錄影畫面截圖可知，告訴人原依交
    通號誌指示（即南北向車道為紅燈）沿中正路與環西路交岔
    路口之東西向行人穿越道前行，見交通號誌轉換，旋轉由南
    往北斜向穿越環西路（由西往東方向）車道（見原審交易卷
    第47頁圖1-5、1-6、第53頁圖2-5、2-6），漸漸往南北向行
    人穿越道靠近，此時，被告駕駛自用小客車沿中正路南往北
    方向駛入上開交岔路口，告訴人業已緊鄰行人穿越道枕木紋
    邊緣前行（見原審交易卷第48頁圖1-8、第51頁圖2-7、2-8
    ），然未見被告減速慢行或停等即貿然左轉駛入環西路，而
    在行人穿越道上撞擊告訴人（見原審交易卷第49頁圖1-9、
    第52頁圖2-9），致告訴人彈飛倒地等情明確，足認本案車
    禍事故發生時，告訴人業已行走在該交岔路口南北向行人穿
    越道上無訛。
　⒋再由上述被告駕車動態觀之，其於9時58分15秒至17秒自中正
    路進入路口於接近環西路之行人穿越道時係逕行左轉，致撞
    擊在其左前方之告訴人，亦徵被告於進入交岔路口預備左轉
    環西路時，對於其行向左前方之行人穿越道枕木紋邊緣之告
    訴人，未予注意車前狀況，且對於即將行經行人穿越道時未
    採取減速、停等、避讓行人先行等必要之安全措施，以至未
    能察覺告訴人，難謂已盡注意車前狀況並隨時採取必要安全
    措施之注意義務。況且，本件交通事故經送桃園市政府車輛
    行車事故鑑定委員會鑑定結果，亦認被告駕駛自用小客車行
    經劃有行人穿越道100公尺範圍內之行車管制號誌正常運作
    交岔路口，未充分注意車前狀況且未暫停讓行人穿越道附近
    穿越之行人先行，為肇事主因；告訴人未遵守行人標線及行
    人專用號誌之指示且未注意左右來車斜穿路口道路，為肇事
    次因，有桃園市政府車輛行車事故鑑定委員會109年12月15
    日桃市鑑字第0000000號鑑定意見書存卷為憑（見本院卷第7
    7至82頁），亦同認被告對於本件交通事故之發生具有過失
    。從而，被告駕駛行為於本件交通事故之發生，有行經行人
    穿越道，未注意車前狀況，並禮讓行人先行，及隨時採取必
    要安全措施之過失無疑。而告訴人於穿越道路時，應注意左
    右來車以小心通過，惟告訴人亦疏未注意於此，即貿然通行
    ，致發生本件車禍，同有較輕過失，惟其二人之過失行為均
    併合為本件車禍發生之原因，並不能解免被告之過失責任。
    至上開鑑定意見書固係認被告未暫停讓行人穿越道「附近」
    穿越之行人先行，惟依卷內事證已認被告與告訴人發生碰撞
    之位置係在行人穿越道枕木紋邊緣等情事，堪認此部分之記
    載顯然詞意未盡精確，併予指明。是被告上開所辯告訴人沒
    有走在行人穿越道上、發生撞擊位置並非在行人穿越道上云
    云，顯係卸責之詞，並無可採。
(三)從而，被告駕車行經行人穿越道，未注意暫停讓告訴人先行
    通過，且未注意車前狀況，並隨時採取必要之安全措施之過
    失行為，及其過失行為與告訴人所受上開傷害間之相當因果
    關係，均臻灼然。綜上，本案事證明確，被告上開過失致人
    受傷犯行，堪以認定。
三、論罪與刑之加重減輕：
(一)被告行為後，刑法第284條第1項於108年5月29日修正公布，
    並於同年月31日生效施行。而修正前刑法284條第1項原規定
    ：「因過失傷害人者，處6月以下有期徒刑、拘役或5百元以
    下罰金；致重傷者，處1年以下有期徒刑、拘役或5百元以下
    罰金。」，修正後刑法第284條第1項則規定：「因過失傷害
    人者，處1年以下有期徒刑、拘役或10萬元以下罰金；致重
    傷者，處3年以下有期徒刑、拘役或30萬元以下罰金。」是
    經比較新舊法之結果，修正後刑法第284條第1項之過失傷害
    罪之法定構成要件雖未變更，然其法定刑度已較修正前提高
    ，並無較有利於被告之情形，依刑法第2條第1項前段規定，
    自應適用行為時即修正前刑法第284條第1項之規定。
(二)按道路交通管理處罰條例第86條第1項關於汽車駕駛人，行
    經行人穿越道不依規定讓行人優先通行，因而致人受傷或死
    亡，依法應負刑事責任者，加重其刑至二分之一之規定，係
    就刑法過失致人於死、過失傷害（及致重傷）罪之基本犯罪
    類型，因特殊行為要件予以加重處罰，而成另一獨立之罪名
    ，自屬刑法分則加重之性質（最高法院92年度第1次刑事庭
    會議決議、99年度台非字第198號判決意旨參照）。是核被
    告所為，係犯道路交通管理處罰條例第86條第1項、修正前
    刑法第284條前段之汽車駕駛人，行經行人穿越道不依規定
    讓行人優先通行，過失致人受傷罪，並應依道路交通管理處
    罰條例第86條第1項之規定加重其刑。檢察官認此部分僅係
    涉犯修正前刑法第284第1項前段之過失傷害罪，容有未洽，
    惟其基本社會事實同一，且經原審及本院於審理時告知相關
    罪名（見原審交易卷第64頁、本院卷第196頁），無礙被告
    防禦權之行使，爰依法變更起訴法條。　　
(三)按刑法第62條所謂自首，祇以犯人在犯罪未發覺之前，向該
    管公務員申告犯罪事實，而受裁判為已足，並不以使用自首
    字樣為必要。本件被告於肇事後，在有偵查犯罪職權之機關
    未發覺犯人為何人前，即停留在現場並主動向據報到場處理
    之警員坦承其為肇事車輛駕駛者，自首而接受裁判乙節，有
    桃園市政府警察局中壢分局中壢交通分隊道路交通事故肇事
    人自首情形紀錄表在卷可稽（見偵卷第37頁），堪認被告對
    於未發覺之罪自首，爰依刑法第62條前段規定減輕其刑，並
    依法先加後減之。　　
四、駁回上訴之理由：
(一)原審以被告事證明確，適用道路交通管理處罰條例第86條第
    1項、修正前刑法第284條第1項前段、刑法第2條第1項前段
    、第62條前段、第41條第1項前段、刑法施行法第1條之1 第
    1項、第2項前段規定，並審酌被告駕車行經行人穿越道時未
    禮讓行人即貿然左轉，致碰撞告訴人成傷，過失情節重大，
    告訴人所受右脛骨骨折、左鎖骨骨折等傷害，傷勢亦屬嚴重
    ，被告迄未賠償告訴人所受損害，且犯後仍矢口否認犯行，
    態度不佳，兼衡其大學畢業之智識程度、職業為工程師，自
    述家庭經濟狀況勉持（見偵卷第9頁）及素行等一切情狀，
    量處有期徒刑5月，並諭知以新臺幣1,000元折算1日之易科
    罰金標準。核其認事用法俱無不合，量刑亦甚妥適。
(二)檢察官依循告訴人請求提起上訴意旨略以：刑事審判之量刑
    ，在於實現刑法之分配的正義，故法院對科刑判決之被告量
    刑，應符合罪刑相當原則，使罰當其罪，以契合人民之法律
    感情。量刑之輕重，應受比例原則及公平原則之限制，以符
    罪刑相當之原則，否則其判決即非適法。被告案發後迄今無
    意願與告訴人洽談和解事宜，則原審判決兼衡被告犯後態度
    乙節，未能契合人民法律感情，被告科處刑度自有失之比例
    ，已難謂罰當其罪而符合罪刑相當原則云云。惟按量刑輕重
    ，屬法院得依職權自由裁量之事項，苟其量刑已以行為人之
    責任為基礎，並斟酌刑法第57條各款所列情狀，在法定刑度
    內，酌量科刑，無偏執一端，致明顯失出失入情形，自不得
    指為不當或違法（最高法院103年度台上字第291號、第331
    號判決意旨參照），且在同一犯罪事實與情節，如別無其他
    加重或減輕之原因，下級審量定之刑，亦無過重或失輕之不
    當情形，則上級審法院對下級審法院之職權行使，原則上應
    予尊重（最高法院85年度台上字第2446號判決意旨參照）。
    查本案原審判決於量刑時，業已審酌被告迄未賠償告訴人所
    受損害，且衡以被告犯後態度不佳及智識程度等一切情狀，
    詳予審酌刑法第57條各款事由，量處被告有期徒刑5月，顯
    係以行為人責任為基礎，並未逾越法定刑度，亦無違背公平
    正義之精神，客觀上不生量刑過重過輕之裁量權濫用，且原
    審既已詳細記載量刑審酌上揭各項被告之犯罪情節、造成告
    訴人之損害程度、被告犯罪後態度等一切情狀，並予以綜合
    考量後在法定刑內予以量刑，尚無違比例原則及罪刑相當原
    則，難認有何不當。檢察官依循告訴人請求執此為由提起上
    訴，為無理由，應予駁回。　　
(三)被告上訴意旨略以：告訴人自中正路直接斜切45度角至環西
    路分隔島處，並非一開始即按照交通規則走在斑馬線上，致
    使被告不及煞車而發生碰撞，詎原審不察，逕認被告於此情
    形下仍有可能採取必要之安全措施，實有不符經驗法則之違
    誤。縱認被告有過失，惟原判決既已認定告訴人當時並未行
    走於斑馬線上，自無依道路交通管理處罰條例第86條第1項
    加重之情，原審誤將被告於本件車禍有無過失、有無應加重
    其刑之情事混為一談，有違罪刑法定原則。原判決未審酌告
    訴人與有過失、告訴人要求和解金額過高，故其科刑有未依
    刑法第57條規定審酌之違誤。惟查：
　⒈依上開原審勘驗現場監視錄影畫面結果及截圖，縱使告訴人
    前先有違規斜向穿越道路之舉，其在被告車輛駛出中正路進
    入交岔路口範圍之時，已步行至被告車輛左前方處之環西路
    南北向行人穿越道枕木紋邊緣（見原審交易卷第48頁圖1-8
    、第54頁圖2-8），而被告駕駛之車輛係自告訴人後方撞擊
    ，被告亦不否認其轉彎的時候有因視線死角而未看見告訴人
    之疏失（見原審審交易卷第69頁、本院卷第204頁），倘被
    告在行經環西路行人穿越道之際，稍加注意車前狀況，或為
    停等慢行確認路況，而非逕左轉通行，則當可避免本件事故
    之發生，是原審因此認定被告有前述違規行為而肇事，符合
    經驗及論理法則，被告上開所辯係因告訴人未按照交通規則
    走在行人穿越道上，致使被告閃避不及而發生碰撞云云，顯
    係推諉之詞，尚難憑採。
　⒉告訴人遭被告所駕車輛自後撞擊之前，已在環西路行人穿越
    道枕木紋邊緣行走，則被告撞上告訴人之際，自屬行經行人
    穿越道，此可由被告肇事煞停後，其車輛暫停位置係在環西
    路行人穿越道之枕木紋可證（見偵卷第51頁），是上訴意旨
    主張因告訴人未行走在行人穿越道上，被告不應依道路交通
    管理處罰條例第86條第1項規定加重其刑，原判決混淆過失
    與加重情形之認定，有違罪刑法定原則云云，顯有誤解。
　⒊本件原審業以行為人之責任為基礎，逐一審認上開各項刑法
    第57條所列各事由及量刑因子，被告所指告訴人與有過失、
    金額過高而未達成和解等節，亦經原審於理由上載明告訴人
    確有斜向穿越中正路車陣行為（原審判決書第6頁第1至2、1
    6至18行），因此衡酌考量被告過失情節，尚未賠償告訴人
    所受損害，經原審反覆審慎斟酌後，在法定刑度內為刑之量
    定，並無違反經驗法則、論理法則、比例原則，或其他逾越
    法律所規定範圍，抑或濫用權限之情事，並無不當而構成應
    撤銷之事由。上訴意旨指摘原審有未依刑法第57條規定審酌
    之違誤，亦無理由。
(四)綜上，經核檢察官及被告之上訴均無理由，應予駁回。
據上論斷，應依刑事訴訟法第368條，判決如主文。
本案經檢察官趙燕利提起公訴，檢察官洪鈺勛提起上訴，檢察官
謝宗甫到庭執行職務。
中　　華　　民　　國　　110 　年　　3 　　月　　23　　日
　              　刑事第十八庭  審判長法　官  何俏美
                                      法　官  黃紹紘
                                      法　官  陳海寧
以上正本證明與原本無異。
不得上訴。
                                      書記官  謝文傑
中　　華　　民　　國　　110 　年　　3 　　月　　23　　日
附錄本案論罪科刑法條全文
修正前刑法第284條
因過失傷害人者，處6月以下有期徒刑、拘役或5百元以下罰金
，致重傷者，處1年以下有期徒刑、拘役或5百元以下罰金。
從事業務之人，因業務上之過失傷害人者，處1年以下有期徒刑
、拘役或1千元以下罰金，致重傷者，處3年以下有期徒刑、拘
役或2千元以下罰金。
道路交通管理處罰條例第86條（刑責之加重及減輕）
汽車駕駛人，無駕駛執照駕車、酒醉駕車、吸食毒品或迷幻藥駕
車、行駛人行道或行經行人穿越道不依規定讓行人優先通行，因
而致人受傷或死亡，依法應負刑事責任者，加重其刑至二分之一
。
汽車駕駛人，在快車道依規定駕車行駛，因行人或慢車不依規定
，擅自進入快車道，而致人受傷或死亡，依法應負刑事責任者，
減輕其刑。